【裁判字號】    88,上,1537
【裁判日期】    890329
【裁判案由】    租佃爭議
【裁判全文】
台灣高等法院民事判決   八十八年度上字第一五三七號
    上  訴  人  甲 ○ ○
    被 上訴 人  丙 ○ ○
                丁 ○ ○
                乙○○○
                            五.
右當事人間租佃爭議事件，上訴人對於中華民國八十八年十月十三日臺灣宜蘭地方法
院八十七年度訴字第三八八號第一審判決提起上訴，本院判決如左：
    主      文
上訴駁回。
第二審訴訟費用由上訴人負擔。
    事      實
甲、上訴人方面：
一、聲明：(一)原判決不利於上訴人部分廢棄。(二)被上訴人應將坐落宜蘭縣頭城鎮○○
    段大金面小段二二九之三號（原判決誤為二二三之九號）如附圖所示黑色部分面
    積０‧一０三六公頃土地返還上訴人。(三)第一、二審訴訟費用由被上訴人負擔。
二、陳述：除與原審判決所載者相同，予以引用外，補稱：
 (一) 依內政部七十三年十月六日七三內地字第二六二八七六號函訂頒耕地三七五租約
    清理要點第二項規定，出租人、承租人未於租期屆滿之翌日起四十五日內申請收
    回或續定租約者，應逕為辦理租約註銷登記，除將登記結果公告三十日外，並另
    以書面通知出租人、承租人。本件耕地三七五租約已於八十六年十二月三十一日
    屆滿，兩造復未依上開規定為收回或續定租約登記，依上開要點規定，鄉鎮公所
    應逕為辦理租約註銷登記，則租約已屆滿又未續約，且上訴人又未收租，兩造間
    之租賃關係自已不存在，上訴人自得收回系爭土地。
 (二) 依民法第四百四十條第一項承租人支付租金有遲延者，出租人得定相當期限，催
    告承租人支付租金，如承租人於期限內不為支付，出租人始得終止租約。本件上
    訴人於八十年間向頭城鎮公所耕地租佃委員會申請調解時，即有催告繳納租金之
    意思通知，至今已約八年，已符合相當期限之規定，爰依八十八年十一月三十日
    上訴理由狀繕本之送達，作為終止租約之意思表示，則兩造間之租賃關係已因終
    止而不存在，上訴人亦得收回系爭土地。
 (三) 上訴人於八十年間申請調解時，係以原承租人即被上訴人之父親為對象，但被上
    訴人丙○○有出席，上訴人乃以口頭向其催繳，惟因不知被上訴人丁○○、乙○
    ○○二人之存在，故未對彼二人催繳租金。
 (四) 被上訴人於其父過世後未依規定辦理承租人名義變更手續，此項責任應由被上訴
    人負擔，與上訴人無關。另原審判決後，被上訴人丙○○、丁○○雖曾依判決內
    容給付租金，然上訴人以為土地部分尚未解決，故拒絕收受。
三、證據：除援用原審之立證方法外，提出耕地三七五租約清理要點、函（以上均影
    本）各一份為證。
乙、被上訴人丙○○、丁○○方面：
一、聲明：如主文所示
二、陳述：除與原審判決所載者相同，予以引用外，補稱：被上訴人之父親過世後，
    除系爭土地之承租權外，並未遺留任何財產予被上訴人，故被上訴人均無拋棄繼
    承之情形，亦未依規定辦理承租人名義變更手續，系爭土地目前由被上訴人丙○
    ○、丁○○二人使用，茍上訴人欲收回，應依法補償；原審判決後，被上訴人欲
    依判決內容給付租金，然為上訴人所拒絕，並非被上訴人不繳租金。
丙、被上訴人乙○○○方面：被上訴人乙○○○未於言詞辯論期日到場，亦未提出書
    狀為何聲明或陳述。
    理      由
一、被上訴人乙○○○經合法通知，無正當理由而未於言詞辯論期日到場，核無民事
    訴訟法第三百八十六條各款所列情形，爰依上訴人之聲請，由其一造辯論而為判
    決。
二、上訴人起訴主張：坐落宜蘭縣頭城鎮○○段大金面小段二二九之三號如附圖所示
    藍色部分面積０‧一０三六公頃土地（下稱系爭土地）為上訴人所有，出租予被
    上訴人之父黃允福耕作，雙方並訂有耕地租約。嗣黃允福於七十三年間死亡，被
    上訴人為其繼承人，然並未辦理續約手續，已有放棄耕作權之事實，且自七十三
    年迄今，被上訴人均未依約繳付租金，上訴人於八十年間曾向頭城鎮公所申請調
    解，具有催告被上訴人繳交租金之意，而被上訴人仍未給付，其積欠租金已達兩
    年之總額，上訴人自得終止租賃契約，請求被上訴人返還系爭土地，爰依耕地三
    七五減租條例之規定，求為命被上訴人給付租金四萬八千零五十三元及返還系爭
    土地之判決（原審判命被上訴人如數給付租金，惟駁回上訴人返還系爭土地之請
    求，被上訴人就其敗訴部分未聲明上訴，該部份已告確定）。
三、被上訴人則以：被上訴人雖未於黃允福死亡後辦理租約承租人之變更登記，然系
    爭土地仍由被上訴人使用，並無放棄承租權；又上訴人從未催告給付租金，反於
    被上訴人丁○○、丙○○欲繳付租金時，拒絕受領，被上訴人自不能以被上訴人
    積欠租金為由而終止租約。再者，系爭耕地並未編定或變更為非耕地使用，上訴
    人亦不得依據耕地三七五減租條例第十七條第一項第五款之規定終止租約等語，
    資為抗辯。
四、上訴人主張系爭土地原由黃允福承租耕作，約定租金為稻谷每年二百八十四台斤
    ，黃允福於七十三年四月十九日死亡，被上訴人為其繼承人，自黃允福死亡後，
    被上訴人即未再繳租金等事實，已據其提出土地所有權狀、私有耕地租賃契約更
    正通知書、戶籍登記簿謄本各一份為證（見原審卷第四六、四七頁、第五一至五
    六頁），且為被上訴人丙○○、丁○○所不爭執，自堪信為真實。上訴人以被上
    訴人係黃允福之繼承人，並未依法辦理續約手續，有放棄耕作權之事實，且積欠
    租金已達兩年之總額，經上訴人催告仍未繳納為由終止租約；被上訴人則以前揭
    情詞置辯。經查：
 (一) 耕地租約如經鄉鎮市區公所查明承租人死亡，現由繼承人繼承承租權者，出租人
    、承租人未於六個月內申請租約變更登記者，鄉鎮市區公所應通知出租人、承租
    人於接到通知之日起二十日內申請租約變更登記，逾期未申請者，由該管鄉鎮市
    區公所逕行登記，並通知出租人與承租人，台灣省耕地租約登記辦法第四條定有
    明文。上開規定乃賦予鄉鎮市區公所於耕地承租人死亡，由繼承人繼承承租權而
    出租人、承租人未於六個月內申請租約變更登記之情形，鄉鎮市區公所於出租人
    、承租人接到通知之日起二十日內未申請租約變更登記時，得逕行登記之權限，
    非謂承租人之繼承人未依上開規定辦理租約變更登記者，即有放棄耕作權之事實
    。上訴人主張被上訴人有放棄耕作權之事實卻未能舉證以實其說，所為主張即無
    可採。
 (二) 上訴人另以被上訴人積欠地租達兩年之總額，經催告後，被上訴人仍未給付為由
    ，依耕地三七五減租條例第十七條第一項第三款之規定終止租約云云。惟查，依
    民法第四百四十條第一項規定，需承租人租金支付有遲延，經出租人定相當期限
    催告承租人支付，如承租人於其期限內不為支付者，出租人始得終止租約，此項
    規定，依最高法院四十五年台上字第二０五號判例，於出租人依耕地三七五減租
    條例第十七條第一項第三款終止租約時，亦有適用。又支付租金之催告係意思通
    知之一種，其通知應向承租人為之，如承租人有數人應向承租人全體為之，否則
    對於未受催告之承租人不生催告之效力（參照最高法院四十八年台上字第一三八
    二號判例）。系爭土地之承租權既由被上訴人共同繼承，則催告繳租或終止租約
    之意思表示應向承租人全體為之。本件上訴人固曾於八十年間向宜蘭縣頭城鎮公
    所耕地租佃委員會申請調解，然上訴人自認因不知黃允福之繼承人為何人，故仍
    以黃允福為聲請調解之對象，當時丙○○亦有出席，上訴人亦曾向其催繳，當時
    不知黃允福之繼承人尚有被上訴人丁○○及乙○○○二人，故未對彼二人為催告
    ；八十七年間聲請調解時亦同，直至本件訴訟起訴後，上訴人始知黃允福之繼承
    人尚有被上訴人丁○○及乙○○○二人等情（見本院卷第三八頁）；則縱使上訴
    人係以申請調解作為催告繳租之意思表示，其既未對被上訴人丁○○及乙○○○
    為催告，對彼二人自不生催告之效力，是其催告依法仍難謂為有效。況上訴人於
    原審自認於八十七年十月二十七日在宜蘭縣政府耕地租佃委員會調處時，被上訴
    人丙○○曾欲繳租金給上訴人，但為其所拒絕，則被上訴人辯稱其欲繳租而為上
    訴人所拒乙節，應非子虛。
五、綜上所述，上訴人以被上訴人遲延給付租金達兩年總額為由終止租約，請求被上
    訴人返還系爭土地之主張，即非有據。原審據此而為上訴人敗訴之判決，核無不
    當，上訴意旨執詞指摘原判決此部份不當，求予廢棄改判，非有理由，應予駁回
    。另本件事證已明，兩造其餘攻擊防禦方法，無礙判決結果，爰不一一論述，附
    此敘明。
六、據上論結，本件上訴為無理由，依民事訴訟法第四百六十三條、第三百八十五條
    第一項前段、第四百四十九條第一項、第七十八條，判決如主文。
中    華    民    國    八十九    年        三      月      二十九      日
                            民事第九庭
                                審判長法  官  吳  謙  仁
                                      法  官  蘇  瑞  華
                                      法  官  姜  素  娥
右正本係照原本作成。
如不服本判決，應於收受送達後二十日內向本院提出上訴書狀，其未表明上訴理由者
，應於提出上訴後二十日內向本院補提理由書狀（均須按他造當事人之人數附繕本）
上訴時應提出委任律師或具有律師資格之人之委任狀；委任有律師資格者，另應附具
律師及格證書及釋明委任人與受任人有民事訴訟法第四百六十六條之一第一項但書或
第二項（詳附註）所定關係之釋明文書影本。
中    華    民    國    八十九    年        三      月      三十一      日
                                      書記官  黃  美  玉
附註：
民事訴訟法第四百六十六條之一（第一項、第二項）
對於第二審判決上訴，上訴人應委任律師為訴訟代理人。但上訴人或其法定代理人具
有律師資格者，不在此限。
上訴人之配偶、三親等內之血親、二親等內之姻親，或上訴人為法人、中央或地方機
關時，其所屬專任人員具有律師資格並經法院認為適當者，亦得為第三審訴訟代理人
。


司法院資訊處製作；財團法人民間司法改革基金會備份。
